【裁判字號】    91,訴,1569
【裁判日期】    920529
【裁判案由】    商標註冊
【裁判全文】
臺北高等行政法院判決                            九十一年度訴字第一五六九號
                              .
    原      告  休閒小站股份有限公司
    代  表  人  甲○○董事長.
    訴訟代理人  桂齊恆律師（兼送達代收人）
    訴訟代理人  丙○○
    被      告  經濟部智慧財產局
    代  表  人  蔡練生（局長）
    訴訟代理人  乙○○
右當事人間因商標註冊事件，原告不服經濟部中華民國九十一年三月八日經訴字第○
九一○六一○四六九○號訴願決定，提起行政訴訟，本院判決如左：
    主  文
訴願決定及原處分均撤銷。
被告對於原告八十九年十二月五日申請「休閒小站EASY WAY」（申請案號第0000
0000號）商標註冊事件，應依本判決之法律見解另為處分。
原告其餘之訴駁回。
訴訟費用由被告負擔。
    事  實
一、事實概要：
    原告於民國八十九年十二月五日以「休閒小站EASY WAY」商標，作為其同日申請
    之「休閒小站EASY WAY」商標之聯合商標（申請案號第00000000號，下
    稱系爭商標），指定使用於商標法施行細則第四十九條所定商品及服務分類表第
    三十類之糖果、餅乾、麵包、蛋糕等商品，向被告申請註冊，經被告審查，認系
    爭聯合商標圖樣上之中文「休閒小站」，與註冊第二七一六七五號「休閒」商標
    （下稱據以核駁商標）之中文近似，且指定使用於同一或類似商品，應不准註冊
    ，而為核駁之處分，原告不服，提起訴願，經遭決定駁回，遂向本院提起行政訴
    訟。
二、兩造聲明：
  (一)原告聲明：
    1.訴願決定及原處分均撤銷。
    2.被告對系爭「休閒小站EASY WAY」商標應為核准註冊之處分。
    3.訴訟費用由被告負擔。
  (二)被告聲明：
    1.駁回原告之訴。
    2.訴訟費用由原告負擔。
三、兩造之爭點：系爭商標指定使用於商標法施行細則第四十九條所定商品及服務分
    類表第三十類之商品，有否相同或近似於他人同一商品或類似商品之註冊商標，
    而構成商標法第三十七條第十二款之違反？
  (一)原告主張之理由：
    1.按商標圖樣構成近似者所以不准註冊，以其有致消費者發生混淆誤認之可能故
      也，惟若二商標在交易市場上顯足使消費者輕易分辨，無產生誤購之疑慮，則
      行政機關自不宜以僵化之文字比對即率斷有違於商標法之規定。原告所有「休
      閒小站EASY WAY」商標早已經由同名連鎖店之普遍設立，為一般消費者所熟知
      ，是為一特定且具顯著標示作用之文字組合無疑，其中文四個字緊密結合，不
      僅足以與其他排列或文字不同之商標清楚區分，更無使人誤與其他字數顯然不
      同之商標發生混淆之可能。至原告商標中文固包含「休閒」二字，惟其既非特
      別標示之主要部分，消費者自不致割裂圖樣，僅據此部分即辨識商品之產製來
      源，況任何略識文字之人皆知，「休閒」乃經常用以與「忙碌」相對應之形容
      用語，一般人所熟悉者，如休閒服飾、休閒食品、休閒活動等等，均為日常中
      之用語，且因所指示之內容不同，各有不同之意涵，是被告雖可准商標申請人
      以單純「休閒」二字作為商標，但以此一語詞本身之不具獨創性，實不應給予
      極大之保護範圍，亦即，被告及原訴願決定機關均僅以系爭商標與據以核駁商
      標二者皆有相同之休閒二字，即認屬構成近似之商標，實完全忽略市場消費者
      之認知，及實際交易狀況，如是公式化之比對審查，誠難謂允洽。析言之，系
      爭商標除已在我國廣泛獲准註冊於冷熱飲料店、衣服類、杯碟類、食品飲料零
      售、紙袋紙箱類、飲料杯口用之封口膠膜、服飾品零售等服務及商品，以及於
      澳洲、香港、紐西蘭、日本、越南、韓國、泰國、中國大陸、澳門、新加坡、
      印尼、美國、加拿大及歐盟等國家或地域取得商標專用權外，截至一九九九年
      八月，「休閒小站」加盟店於國內已達三百九十八家，加上國外加盟店，總數
      超過四百家，透過加盟店之使用，以及各式文宣品、廣告之宣傳、介紹，一般
      消費者已然對「休閒小站」此一原告獨創之標章留下深刻之印象，尤其，原告
      向來在「品質、專業、創新」方面受到廣大消費群眾之肯定，自一九九七年開
      放加盟至今，年年獲得業界、政府之大獎，諸如一九九七年跨世紀競爭力企業
      金質理念獎、一九九八年消費者協會金牌獎、一九九八年優質商號金質績優公
      司、一九九九年台灣十大熱門加盟業態第一名、二○○○年國際連鎖加盟金商
      獎、二○○一年國際連鎖加盟金商獎等，為現今市場中最值得信賴、最獲好評
      之冷熱飲品連鎖專賣店，則「休閒小站」實已建立起獨特之標識性，與單純之
      形容詞「休閒」自可區分，遑論，以近年來「休閒食品」之盛行，於糖果、餅
      乾交易市場中，「休閒」乙詞實已不具識別性與獨占性，此觀乎被告近期所核
      准之商標，均公告「休閒」不在專用之內，益見休閒乙詞於糖果、餅乾等食品
      中，已淡化為普遍之名詞，則原告以極具標誌性之商標申請註冊於糖果、米果
      、餅乾、穀製點心片等商品，再無與據以核駁商標致生混淆誤認之情事，應非
      屬構成近似之商標，依被告商標手冊中關於商標近似之判斷方法第十點：「僅
      就圖樣比較，認為近似，但已為一般購買人所熟知之商標，而不致產生混同誤
      認之虞者，非屬近似商標」，益徵系爭商標應准予註冊。
    2.查系爭商標與據以核駁商標，固皆有相同之「休閒」二字，然而，就在本案商
      標所指定之同一或類似商品中，被告已然核准其他包含「休閒」二字之商標與
      據以核駁商標並存註冊，如：註冊第九○四四二三號「蘭斯休閒」商標、註冊
      第八九四八○三號「GO DY WORLD 酷弟休閒食品世界及圖」商標、註冊第九五
      八八○一號「E21 網路休閒館設計圖」商標及註冊第九九一四九八號「黑妞澎
      湖休閒美食古早味的現代美食及圖」商標等，其中，後三件註冊商標圖樣中之
      「休閒」二字均已公告不在專用之內。由此可見，於被告或一般人普遍之觀念
      中，因近年來休閒食品之盛行，於糖果、餅乾交易市場中，休閒乙詞實已不具
      識別性與獨占性，縱使據以核駁商標早於七十四年二月一日即獲准註冊，亦不
      得於今日干涉同業間使用休閒二字或以包含休閒二字之商標申請註冊，況一般
      消費者於習知習見下，亦無僅因休閒二字之偶同，即誤會二商標所表彰商品來
      源為同一之可能，則被告及原訴願決定機關刻意忽視前揭已獲並存註冊之商標
      實例，以及休閒二字於糖果、餅乾商品已為普遍使用之說明性文字之事實，逕
      以前揭各商標圖樣與本案別，屬另案是否妥適問題，而認不得比附援引，如此
      悖離現實交易市場及消費者經驗認知之不當審查，如何能謂之妥適。況既有數
      件包含休閒二字之商標已經被告核准並存註冊，更公告圖樣中之休閒二字不在
      專用之內，則今被告獨否准原告以已具獨特標識性之系爭商標申請註冊於同一
      或類似商品，顯然有失公允。
    3.系爭商標與據以核駁商標，二者固皆有相同之休閒二字，惟觀系爭商標之中文
      係由休閒小站四字所組成，意指得以中途休憩、稍歇之袖珍停駐點，四字表達
      一完整之概念，缺一不可，反觀據以核駁商標，指無事可做之休息狀態，與系
      爭商標之意念顯然有別，依一般消費者之知識經驗，實無相互混淆誤認之可能
      ，自不得僅因二商標包含有「休閒」二字，即謂構成近似。何況系爭商標之「
      休閒小站」有其特殊設計字體，並結合外文「EASY WAY」所構成，與單純且為
      一般字體之據以核駁商標更明顯可分，自難謂為構成近似之商標，遑論參酌前
      揭註冊第九○四四二三號「蘭斯休閒」商標獲准註冊之事實，而「蘭斯休閒」
      四字尚非如系爭商標具有完整而特殊之概念，被告仍准予註冊，並未認與據以
      核駁商標構成近似，則系爭商標自亦未與據以核駁商標構成近似，理應准予註
      冊，此證諸最高行政法院八十四年判字第二五九六號判決意旨益明：「審諸二
      商標圖樣，雖均有中文『鴿子』二字，但系爭商標尚在『鴿子』二字之前加上
      『年輕』二字，並有外文『YOUNG PIGEON』………，且系爭商標圖樣之中文『
      年輕鴿子』，即在『鴿子』前冠以形容詞『年輕』二字，其外文亦同，當有其
      被形容之特殊意義及不可分割性，而據以異議之『鴿子HATO』，僅有其原來之
      字義而已，別無其他特殊意義，是從觀念上觀之，亦屬各異，一般人當非不易
      分辨，自無引起一般消費者，混同誤認之虞，況查同類商品中以中文『鴿子』
      作為商標圖樣獲准註冊者，所在多有，………被告機關原處分以兩商標引人注
      目之焦點，仍為『鴿子』，易致一般消費者於購買時誤認係屬同一系列產品之
      虞，應為近似商標，………難謂允當」。
    4.再者，於系爭商標申請註冊之前，原告另以「休閒生活」商標指定使用於茶葉
      、紅茶、綠茶、茶葉包、茶磚、普洱茶、烏龍茶、包種茶、茶葉製成之飲料、
      蜂蜜、果蜜、花蜜、蜂王乳、玉米片等商品申請註冊，其中玉米片商品與據以
      核駁商標所指定之糖果、餅乾商品互為類似商品，乃被告初認該商標與據以核
      駁商標構成近似，發給核駁理由先行通知書函，然經原告提出申請意見，主張
      「休閒生活」與「休閒」商標之觀念有別，並舉如前段所述包含「休閒」二字
      之商標力爭，已獲被告採納，而准予審定公告，惟本案被告卻不採原告之申請
      意見，逕為核駁之處分，如此類似案情卻為兩異之審查結果，顯然有欠一貫，
      自難謂允當，此另可證諸最高行政法院九十年度訴字第三四八九號判決意旨：
      「又原告之系爭商標業已於第九類之『六孔電源插座延展線』、『連接器』、
      『電子設備散熱扇』……等商品取得商標專用權，經列為註冊第九○九三三六
      、九○九三三七號商標，有原告提出之已註冊商標公告圖樣影本在卷可稽，其
      中尤以『六孔電源插座延展線』，與本件系爭商標所指定使用之商品『電線、
      延長線』類似，是被告於本件僅以系爭商標與據以核駁商標之外文均有『VEGA
      』，即謂構成近似之商標，尚嫌速斷，原告主張被告審查商標前後不一，尚非
      無據」。由此益見，原處分及決定實不足以維繫。
  (二)被告主張之理由：
    按「相同或近似於他人同一商品或類似商品之註冊商標者」不得申請註冊，為商
    標法第三十七條第十二款所明定。系爭商標圖樣上之「休閒小站EASY WAY」，與
    據以核駁商標中文相較，二者予人印象皆有相同之「休閒」二字，於異時異地隔
    離觀察，有使一般消費者產生混淆誤認之虞，應屬近似之商標，復均指定使用於
    同一或類似之商品，自有首揭法條規定之適用。至原告舉出「蘭斯休閒」、「
    GODY  WORLD酷弟休閒食品世界及圖」、「E21網路休閒館及圖」、「黑妞澎湖休
    閒美食古早味的現代美食及圖」等多件商標案例，雖皆亦有「休閒」二字，惟其
    整體構圖與本件案情有別。而所指註冊第九九三四六一號「休閒生活」商標之核
    准，係屬另案是否妥適之問題。況依原告註冊第九九一五六五號「休閒小站」與
    註冊第九九三四五七號「休閒」二件商標；及註冊第一一二七八五號「休閒小站
    」與註冊第一一二九○四號「休閒」二件服務標章，原告以之互為正聯合商標及
    標章核准之案例，應可認定原告亦認同「休閒小站」與「休閒」係為近似之商標
    。另原告所稱其以「休閒小站」或「休閒小站EASY WAY」商標獲准註冊於冷熱飲
    店、衣服類、杯碟類、食品飲料零售等服務及商品，並透過加盟店之使用及廣泛
    宣傳廣告，已具相當知名度一節，與本件近似與否之認定無涉，尚難執為系爭商
    標應准註冊之論據。
  理  由
甲、程序方面：
    原告起訴時，被告代表人為陳明邦，嗣於九十一年九月九日變更為蔡練生，茲據
    被告新任代表人具狀聲明承受訴訟，核無不合，應予准許，合先明。
乙、實體方面：
一、原告於八十九年十二月五日以「休閒小站EASY WAY」商標，作為其同日申請之「
    休閒小站EASY WAY」商標之聯合商標，指定使用於商標法施行細則第四十九條所
    定商品及服務分類表第三十類之糖果、餅乾、麵包、蛋糕等商品，向被告申請註
    冊，經被告審查，認系爭聯合商標圖樣上之中文「休閒小站」，與註冊第二七一
    六七五號「休閒」商標之中文近似，且指定使用於同一或類似商品，應不准註冊
    ，而為核駁之處分，原告不服，提起訴願，經遭決定駁回之事實，有原告註冊申
    請書、被告九十年十二月二十六日（九○）智商○二九二字第九○四○○九九四
    一號發文之聯合商標核駁第二六三○一三號審定書及經濟部九十一年三月八日經
    訴字第○九一○六一○四六九○號訴願決定書在卷可憑，堪信為真實。本件爭點
    應為原告以系爭「休閒小站EASY WAY」商標，作為其同日申請之「休閒小站EASY
     WAY」商標之聯合商標，指定使用於商標法施行細則第四十九條所定商品及服務
    分類表第三十類之糖果、餅乾、麵包、蛋糕等商品，被告認與據以核駁之註冊第
    二七一六七五號「休閒」商標相較，屬近似之商標，而否准註冊，是否合法有據
    ？
二、按商標圖樣「相同或近似於他人同一商品或類似商品之註冊商標者」，不得申請
    註冊，為系爭商標申請註冊時商標法第三十七條第十二款所明定。上述條款之適
    用以兩造商標圖樣構成相同或近似為前提要件。而判斷兩商標近似與否，應本客
    觀事實，依具有普通知識經驗之購買人，於購買時施以普通所用之注意，有無引
    致混同誤認之虞以為斷。又商標在外觀、觀念或讀音方面有一近似者，始為近似
    之商標。查系爭申請註冊之「休閒小站EASY WAY」商標係中文「休閒小站」與外
    文「EASY WAY」分置上下二部分組合而成。據以核駁商標則由中文「休閒」二字
    組合而成，被告雖認系爭商標與據以核駁商標二者予人印象皆有相同之「休閒」
    ，於異時異地隔離觀察，有使一般消費者產生混淆誤認之虞，應屬近似之商標。
    但查，據以核駁商標圖樣僅有中文「休閒」二字，並無其他圖形、記號、顏色或
    其他聯合式，而「休閒」二字隨社會經濟發展、國民生活水準的提昇，已成為日
    常生活一般性用語，雖然據以核駁商標係於七十四年二月一日註冊登記，並已於
    八十四年二月一日延展註冊，但其「休閒」二字之商標識別性已隨社會經濟發展
    、國民生活型態轉變而趨弱化，因此據以核駁商標與系爭商標是否近似之比較，
    除就二商標圖樣之比較外，亦應參酌各該商標實際使用時，是否造成一般消費者
    ，有無引致混同誤認之虞以為斷，尚不能以商標圖樣中有「休閒」二字相同即遽
    指均與據以核駁商標近似。
三、再查據以核駁之「休閒」二字係表示處於歇息閒逸的狀態，系爭「休閒小站」則
    是指供歇息閒逸的小處所，二者概念上尚有不同，而「休閒小站」商標自原告八
    十六年間起，已分別在冷熱飲料店、衣服類、杯碟類、食品飲料零售、紙袋紙箱
    類、飲料杯口用之封口膠膜、服飾品零售、鞋類等服務及商品，以及於澳洲、香
    港、紐西蘭、日本、越南、韓國、泰國、中國大陸、澳門、新加坡、印尼、美國
    、加拿大及歐盟等國家或地域取得商標專用權，業據原告提出系爭商標圖樣之國
    內、外註冊資料為證，又「休閒小站」商標自八十一年開始使用，並於八十六年
    開放加盟，截至一九九九年八月，「休閒小站」加盟店於國內已達三百九十八家
    ，經過加盟店之使用，以及各式文宣品、廣告之宣傳、介紹，「休閒小站」商標
    已獲得一般消費大眾深刻之印象，亦有原告所提使用「休閒小站」商標之分店資
    料、八十六年十二月三十日流通快訊雜誌、八十七年八月十五日新消費雜誌、一
    九九八年美食新聞、八十七年十一月一日創業加盟創刊號、一九九八年十月二十
    五日時報週刊之報導可資佐憑，堪認「休閒小站」四字之商標圖樣在原告於其他
    商品密集廣泛使用情況下，迄系爭商標於八十九年十二月五日申請註冊時，已成
    為一完整而獨具意義，並足以他人商品區別之強勢商標。一般消費者尚不致因「
    休閒小站」中有「休閒」二字與據以核駁回商標相同，即對系爭商標與據以核駁
    商標產生混淆誤認。基於上述，本院斟酌系爭商標經原告於其他商品實際廣泛密
    集使用之強度，認系爭商標與據以核駁商標尚不致因均有「休閒」二字相同，即
    令一般消費者產生混淆誤認，二者應非近似商標。因此被告以系爭商標與據以核
    駁商標中文相較，二者予人印象皆有相同之「休閒」二字，於異時異地隔離觀察
    ，有使一般消費者產生混淆誤認之虞，認應屬近似之商標，而為否准系爭商標之
    處分，尚有未洽，訴願決定予以維持，亦非妥適，原告主張撤銷訴願決定及原處
    分，為有理由。又被告於駁回原告上述商標註冊時，僅以近似於據以核駁之商標
    ，有違商標法第三十七條第十二款之單一理由，而予以核駁，至原告系爭商標註
    冊是否符合其他要件，事證尚未臻明確，且涉及被告行政裁量，此部分自應由被
    告依本院上述之法律見解另為適法之處分，從而原告請求命被告就系爭「休閒小
    站EASY WAY」商標應為核准註冊之處分部分，為無理由，應予駁回。至原告註冊
    第九九一五六五號「休閒小站」與註冊第九九三四五七號「休閒」二件商標；及
    註冊第一一二七八五號「休閒小站」與註冊第一一二九○四號「休閒」二件服務
    標章，原告以之互為正聯合商標及標章核准之案例，基於本件上述說明，應非屬
    近似之商標、服務標章卻經被告准予聯合商標或服務標章，應屬另案是否妥適問
    題，尚非本件審究範圍，併此敘明。
據上論結，本件原告之訴為一部有理由、一部無理由，爰依行政訴訟法第一百零四條
，民事訴訟法第七十九條但書，判決如主文。
中      華      民      國    九十二    年      五      月    二十九    日
                        臺 北 高 等 行 政 法 院   第 三 庭
                                           審 判 長 法  官  姜素娥
                                                    法  官  林文舟
                                                    法  官  陳國成
右為正本係照原本作成。
如不服本判決，應於送達後二十日內，向本院提出上訴狀並表明上訴理由，如於本判
決宣示後送達前提起上訴者，應於判決送達後二十日內補提上訴理由書（須按他造人
數附繕本）。
中      華      民      國    九十二    年      五      月     三十     日
                                                    書記官  王英傑


司法院資訊處製作；財團法人民間司法改革基金會備份。
